【裁判字號】    88,自,523
【裁判日期】    890628
【裁判案由】    偽造文書等
【裁判全文】
臺灣高雄地方法院刑事判決                          八十八年度自字第五二三號
    自  訴  人  壬○○
                丙○○
                丁○○
                庚○○
                癸○○
                己○○
                子○○○
                甲○○
    共同代理人  單文程律師
    被      告  辛○○
                乙○○○
                戊○○
    右  三  人
    選任辯護人  周村來
                周元培
右列被告因偽造文書等案件，經自訴人提起自訴，本院判決如左：
    主  文
辛○○、乙○○○共同連續意圖為自己不法之所有，以詐術使人將本人之物交付，辛○○處有期徒刑壹年陸月，乙○○○處有期徒刑拾月。
戊○○無罪。
    事  實
一、辛○○、乙○○○係夫妻關係，二人自民國八十六年四月二十五日起在高雄市○
    鎮區○○街二八八號之住處陸續邀集如附表所示之合會共二組，由辛○○擔任會
    首，其會期、會數、每會金額均如附表所示（均採內標制），並於辛○○與乙○○○所共同經營設於上開住處之理髮廳為標會地點，辛○○與乙○○○共同擔任
    開標與收取會款之工作，嗣因辛○○購買房屋，致經濟拮据，竟與乙○○○共同
    意圖為自己不法之所有，並基於概括之犯意，連續自八十六年某月起在其等位於
    高雄市○鎮區○○街一八八號之住處開標時，利用會員未出席參與競標之機會，
    假冒活會會員之名義冒標合會（未書寫標單），而向活會員佯稱該次係由其冒標
    之會員得標，向被冒標之活會會員則另謊稱某人得標，致使活會會員陷於錯誤，
    分別交付會款予辛○○及乙○○○，附表編號一所示之合會冒標十會，附表編號
    二所示之合會冒標八會，合計詐得四百九十六萬一千五百元。
二、案經自訴人壬○○、丙○○、丁○○、庚○○、癸○○、己○○、子○○○、甲○○提起自訴。
    理  由
壹、有罪部分：
一、訊據被告辛○○對於在右揭時、地邀集如附表所示之合會，自任會首，附表編號
    一所示之合會冒標十會，附表編號二所示之合會冒標八會，合計詐得四百九十六
    萬一千五百元等情坦承不諱，被告乙○○○則矢口否認有何冒標合會及詐欺之犯
    行，辯稱：附表所示之合會均非伊所邀，伊不會騎乘任何交通工具，是辛○○載
    伊出去，因停車不方便，才由伊收取會款，開標地點係伊經營之理髮廳，辛○○
    供用該理髮廳邀會及開標，有空僅在旁看開標，並未主持開標，設於高雄市第二
    信用合作社之帳戶係由辛○○使用，合會的事伊不知情云云。
二、經查，右揭事實，業據自訴人壬○○、丙○○、丁○○、庚○○、癸○○、子○○○、甲○○及證人林溫梅於本院審理中指訴甚詳，並有互助會會單影本二紙附
    卷可稽，而附表所示合會之開標地點，即高雄市○鎮區○○街二八八號，係被告
    辛○○與乙○○○共同居住之處所，平日並由乙○○○經營理髮廳之事實，亦經
    辛○○與乙○○○供認在卷，乙○○○於合會開標時，常在現場主持開標，開標
    後亦經常由辛○○與乙○○○一同去向會員收取會款，部分會員係乙○○○邀集
    始參加合會等情，業據自訴人壬○○於本院審理中陳稱：（有無去標會？）有，
    都沒有標到，乙○○○說有其他會員有急用，先讓他們標，我就沒有寫標單，我
    去時未到開標時間，沒有看到有無寫標單，會款是乙○○○來收，有時戊○○或
    辛○○載她來收會錢等語在卷（本院八十八年十一月二十五日訊問筆錄）；自訴
    人丙○○亦陳稱：乙○○○邀會的，辛○○是我叔叔，跟了七年多，‧‧，開標
    後乙○○○會說標多少錢，戊○○載乙○○○到我媽媽（即林溫梅）那裡收會錢
    ，乙○○○都隨便說一個會員的名字，因她是我嬸嬸，就相信她等語在卷（本院
    八十八年十一月二十五日訊問筆錄）；自訴人丁○○陳稱：因辛○○是我叔叔，
    乙○○○來邀會的，有時辛○○或戊○○載乙○○○來收會錢，有我自己拿去，
    收會錢時，乙○○○都在場，錢都交給她等語在卷（本院八十八年十一月二十五
    日訊問筆錄）；證人林溫梅亦證稱：乙○○○開標時都翻日曆，決定從那張標單
    先打開，標單由乙○○○捏在手上，寫什麼我不知道，因信任她，所以沒注意標
    單有無寫字，乙○○○來邀會，收會錢有時辛○○或戊○○載乙○○○來收會錢
    ，因她不會騎機車，需有人載她，我沒看乙○○○過寫標單等語在卷（本院八十
    八年十一月二十五日訊問筆錄）；自訴人甲○○亦陳稱：是辛○○與乙○○○來
    邀會的等語在卷（本院八十八年十二月二十八日訊問筆錄），自訴人大多係辛○○之姪兒或姪女，若非辛○○、乙○○○確有邀會、開標、收取會款，及冒標後
    宣布止會之情事，焉有設誣陷被告辛○○、乙○○○之理？況辛○○本身並無工
    作，因購買房屋導致經濟狀況週轉不靈，始冒標合會之事實，業據辛○○坦承不
    諱，參以被告辛○○與乙○○○夫妻，辛○○並無經濟收入來源，附表所示之合
    會，乙○○○參與邀集、主持開標及收取會款，則被告乙○○○豈有不知辛○○
    有冒標合會之情事，是被告辛○○與乙○○○二人有借機冒標合會而共同詐欺之
    犯行，至為灼然，被告辛○○與乙○○○二人所辯，顯係卸責之詞，不足採信。
    本件事證明確，其等二人犯行堪以認定。
三、核被告辛○○、乙○○○所為，均係犯刑法第三百三十九條第一項之詐欺罪。其
    等二人間就前揭犯行有犯意聯絡及行為分擔，為共同正犯。又被告被告辛○○、
    乙○○○同一次之詐欺行為，同時向多數活會會員詐取會款，係以一行為觸犯數
    個相同之詐欺罪名，為同種想像競合犯，依刑法第五十五條之規定，應從一重處
    斷。被告辛○○、乙○○○先後多次詐欺取財犯行，均時間相隔不久，犯罪構成
    要件相同，顯係基於概括之犯意反覆為之，均為連續犯，依法以一罪論並加重其
    刑。爰審酌被告辛○○、乙○○○二人並無前科，有本院被告全國前案紀錄表在
    卷可稽，被告辛○○為會首，被告乙○○○僅主持開標及收取會款，所詐得之財
    物高達四百九十餘萬元，辛○○犯後坦承犯行，事後清償自訴人子○○○七十二
    萬餘元，清償會員魏陳春綿十萬元、清償會員余幸好三萬元，並與會員魏陳春綿
    達成和解等情，業據子○○○陳明在卷，並有和解書一紙及收據二紙在卷可憑，
    被告辛○○、乙○○○並擬清償宋玉梅三十萬元、甲○○十萬元，並欲將自用小
    客車交付壬○○以抵償部分債務，因故為宋玉梅等三人拒絕，犯後已有悔意等一
    切情狀，分別量處如主文所示之刑，以資懲儆。
四、自訴意旨另以被告辛○○、乙○○○有偽造標單用以冒標之犯行，尚涉犯刑法第
    二百十六條、第二百十條之行使偽造私文書犯嫌。訊之被告辛○○、乙○○○均
    堅決否認有何偽造標單之犯行，辛○○並辯稱：伊係趁會員均未到場標會時，以
    口頭捏造某會員得標，再向活會員詐取會款，如有會員在場，伊就讓在場會員得
    標等語。經查，自訴人壬○○、丙○○及證人林溫梅均證稱開標時未看見被告辛○○、乙○○○寫標單，自訴人甲○○固陳稱：伊到開標現場均有寫標單，辛○○、乙○○○亦有拿筆寫標單等語，惟甲○○以其自己及宋玉美、陳益卿等人之
    名義所參加附表編號一及編號二之合會各三會，其中編號一之合會已標取二會，
    編號二之合會已標取一會之事實，亦據甲○○陳明，則被告辛○○所辯：甲○○
    到場標會，伊就讓她得標，沒有冒標等語，尚非虛詞，另佐以該合會會員大多係
    辛○○之親戚，未到場參與開標，應屬平常，是尚難以甲○○之指訴，遽認被告
    辛○○、乙○○○有偽造標單，持以行使之犯行，此外，本院復查無其他積極證
    據足以證明其等有行使偽造私文書之犯行，原應為無罪之諭知，惟自訴意旨認此
    部分犯行，與前開論罪科刑部分有牽連犯之裁判上一罪關係，爰不另為無罪之諭
    知，附此敘明。
貳、無罪部分：
一、自訴意旨另以：被告戊○○與被告辛○○、乙○○○間共同意圖為自己不法之所
    有，亦參與附表所示合會之邀集、收取會款等行為，且甲○○之會款均匯入戊○○設於高雄籬仔內郵局之存簿儲金帳戶，因認被告戊○○亦涉有刑法第二百十六
    條、第二百十條、第三百三十九條第一項之行使偽造私文書及詐欺取財罪嫌云云
    。
二、訊據被告戊○○堅決否認有上開犯行，辯稱：伊在台北念書，合會一事伊不知情
    ，沒有收取會款，開標時亦未在現場，郵局帳戶係其父親辛○○給伊的生活費等
    語，並未冒標或詐欺等語。
三、按犯罪事實應依證據認定之，無證據不得推定其犯罪事實，刑事訴訟法第一百五
    十四條定有明文。次按刑法第三百三十九條第一項詐欺罪之成立，以意圖為自己
    或第三人不法所有，以詐術使人將本人或第三人之物交付為要件。所謂以詐術使
    人交付，必須被詐欺人因其詐術而陷於錯誤，若其所用方法，不能認為詐術，亦
    不致使人陷於錯誤，即不構成該罪，最高法院四十六年台上字第二六０號判例可
    資參照。
四、本件自訴人認被告戊○○前開罪嫌，無非以自訴人甲○○會款均匯入戊○○郵局
    之帳戶，及開標後戊○○曾以電話告知標金及以機車載乙○○○前去收取會款，
    為其論罪之依據。
五、經查，戊○○自八十五年起即就讀設於台北市大安區○○○路○段一六二號之國
    立台灣師範大學，有其學生證影本附卷可稽，又戊○○僅於放假期間，偶爾才會
    在電話中告知得標情形或以機車載乙○○○收取會款，且乙○○○不會騎乘機車
    ，需他人以機車搭載始能收取會款等情，亦經自訴人丁○○、庚○○、證人林溫
    梅陳明在卷，甲○○亦陳稱：伊之前均匯到辛○○與乙○○○帳戶，因不方便，
    才改換郵局帳戶，匯到戊○○帳戶等語，參以被告戊○○長年居住台北市求學，
    僅於假期才返回高雄市，其雖偶爾騎機車搭載乙○○○收取會款或以電話告知會
    員得標情形，係因放假期間返回高雄與被告辛○○、乙○○○共同居住之處所，
    此乃人之常情，又甲○○將會款匯入戊○○，係甲○○以辛○○、乙○○○之帳
    戶不方便，始改匯入戊○○設於郵局之帳戶，被告戊○○自始至終既未參與合會
    之進行，其自無詐欺及行使偽造私文書之犯行可言，自訴人等亦無陷於錯誤之情
    形，被告戊○○前揭辯詞，洵非虛詞。從而被告戊○○之行為，依上揭之說明，
    自與詐欺及行使偽造私文書之構成要件不相符。此外，本院復查無其他證據足資
    證明被告戊○○有詐欺及行使偽造私文書之犯行，既不能證明其犯罪，揆諸上揭
    刑事訴訟法之規定，依法應予諭知無罪。
據上論斷，應依刑事訴訟法第三百四十三條、第二百九十九條第一項前段、第三百零
一條第一項，刑法第二十八條、第五十六條、第三百三十九條第一項、第五十五條、
罰金罰鍰提高標準條例第一條前段，判決如主文。
中      華      民      國    八十九    年      六      月    二十八    日
                              臺灣高雄地方法院刑事第三庭
                                  法  官     涂  裕  洪
右為正本，係照原本作成，證明與原本無異。
如不服本判決，應於判決送達後十日內，向本院提出上訴狀。
                                  書記官     許  麗  珠
中      華      民      國    八十九    年      六      月      三十    日
附錄本判決論罪科刑之法條：
刑法第三百三十九條第一項
意圖為自己或第三人不法之所有，以詐術使人將本人或第三人之物交付者，處五年以
下有期徒刑、拘役或科或併科一千元以下罰金。
┌───────────────────────────────────┐
│附表：八十八年度自字第五二三號          │
├──┬────┬────┬───┬──────────────────┤
│編號│會期    │每會金額│會數  │冒標之會數                          │
│    │（民國）│(新台幣)│      │                                    │
├──┼────┼────┼───┼──────────────────┤
│一  │八十六年│一萬元  │四十七│冒標十會                            │
│    │四月二十│        │      │                                    │
│    │五日至八│        │      │                                    │
│    │十九年二│        │      │                                    │
│    │月二十五│        │      │                                    │
│    │日止    │        │      │                                    │
│    │        │        │      │                                    │
├──┼────┼────┼───┼──────────────────┤
│二  │八十六年│一萬元  │二十九│冒標八會                            │
│    │九月一日│    │      │                                    │
│    │至八十九│        │      │                                    │
│    │年一月一│        │      │                                    │
│    │日止    │        │      │                                    │
└──┴────┴────┴───┴──────────────────┘


司法院資訊處製作；財團法人民間司法改革基金會備份。
